【裁判字號】    95,訴,1337
【裁判日期】    951123
【裁判案由】    營業稅
【裁判全文】
臺北高等行政法院判決
                                  95年度訴字第01337號
                              .
原      告  甲○○
被      告  財政部臺灣省北區國稅局
代  表  人  凌忠嫄（局長）住同上
訴訟代理人  乙○○
上列當事人間因營業稅事件，原告不服財政部中華民國95年3 月
3 日台財訴字第09400596700 號訴願決定，提起行政訴訟。本院
判決如下：
    主  文
原告之訴駁回。
訴訟費用由原告負擔。
    事  實
一、事實概要：
    緣原告未依法辦理營業登記，即擅於民國（下同）88年至90
    年間銷售貨物予鏶賢金屬有限公司及國星金屬有限公司（下
    稱鏶賢公司及國星公司），銷售額合計17,546,409元（不含
    稅），案經財政部賦稅署查獲，函移被告審理違章成立，除
    核定補徵原告營業稅額877,320元，並按所漏稅額處3倍之罰
    鍰計3,631,900元（計至百元止）。原告不服，申請復查，
    未獲變更，提起訴願，經遭駁回，遂提起本件行政訴訟。
二、兩造聲明：
  (一)原告聲明：
    1.訴願決定、原處分均撤銷。
    2.訴訟費用由被告負擔。
  (二)被告聲明：
    1.駁回原告之訴。
    2.訴訟費用由原告負擔。
三、兩造之主張：
  (一)原告主張之理由：
    1.臺灣省第二資源回收物運銷合作社（下稱二資社）是沿襲
      臺灣省廢棄物運銷合作社（下稱廢合社）制度，廢合社是
      於79年成立，成立的主要目的是以合作社共同運銷機制協
      助回收業者在出售廢棄物給再生廠時得依法完稅。因回收
      業者所回收的廢棄物在買進時無法取得進項憑證，但售予
      再生廠時必須開立銷貨發票給再生廠作為再生廠之進項憑
      證。為符合社會現象及完稅，乃由運銷合作社協助開立銷
      貨發票，並由運銷合作社協助完納營業稅，由運銷合作社
      以社員名義完納所得稅。
    2.以上所述廢棄物收集最後售予再生工廠，合作社代行開立
      銷貨發票完納全部營業稅及由合作社社員代行完納前面階
      段實際運銷廢棄物的個人回收業者應納所得稅的完稅制度
      ，於85年廢合社被法務部調查局以「利用人頭社員，申報
      個人一時貿易所得逃漏稅」偵辦及移送全省各稅捐單位處
      分。稅捐單位審理廢合社案時對於廢棄物的實際營業人出
      售所回收之廢棄物時以廢合社發票交付買受人，合作社並
      沒有申報實際營業人的個人回收業者個人一時貿易所得，
      合作社是以不是實際出售有所得的社員申報，並歸課社員
      綜合所得稅的方式來完稅。部分稅捐單位於收到調查單位
      的移送案件時是引用財政部86年3月18日台財稅第
      861888061號函釋（下稱財政部86年3月18日函釋）會議結
      論（四）以「社員以外之營業人」銷售廢棄物漏開發票來
      處分實際營業人，處分方式是實際營業人如為個人則是以
      個人未辦營業登記處分，如果實際營業人有所屬營利事業
      ，則是以所屬營利事業銷貨漏開發票處分，在行政救濟中
      財政部為讓實際營業人的回收業者免於被罰，乃依為財政
      部86年3月18日函釋發佈具體處理原則，此具體處理原則
      為財政部87年7月14日台財稅第871953090號函釋（下稱財
      政部87年7月14日函釋），至此廢合社案被開具處分書的
      實際營業人（無論處分對象是大盤商個人或大盤商所屬營
      利事業）均得免於因出售廢棄物以廢合社發票交付買受人
      而被處分，最終大都以沒有逃漏稅結案。大盤商出售廢棄
      物時在合作社共同運銷機制下，得以合作社發票交付買受
      人，大盤商可免於被處分逃漏營業稅及所得稅，當然其利
      益也應及於小盤商即原告，所以原告所出售廢棄物，如有
      經由二資社司庫由二資社開立銷貨發票予鏶賢公司及國星
      金公司，鏶賢公司及國星公司有依所收銷貨發票支付貨款
      予二資社，二資社有就所開立銷貨發票有申報該社社員個
      人一時貿易所得，歸課社員綜合所得稅之事實，依財政部
      86年3月18日函釋、87年7月14日函釋規定，原告並無不法
      。
    3.廢合社成立的背景是因廢棄物與農產品產業性質類似，其
      經濟價值是經由共同運銷所產生。因廢棄物回收與一般貨
      物買賣性質不同，廢棄物共同運銷出售給再生工廠時如由
      合作社出具銷貨憑證代行完納全部營業稅，基於營業稅法
      的真正精神是最終消費者負擔，因此政府的營業稅並未短
      收，所以財政部同意廢棄物在經由合作社以共同運銷機製
      出售予再生廠時，前面各階段的個人回收業者沒有開立銷
      貨發票，不具社員或司庫身份也沒有違反營業稅法。
    4.所得稅法的精神是有所得就應繳稅，合作社所出售廢棄物
      的出售所得如能逐一申報及歸課前面階段參與廢棄物運銷
      有所得的個人，則被申報者申報的出售所得大都均屬所得
      稅免稅範圍。但如因無法往前追溯及申報而將前面各階段
      的出售所得全部集中歸課於最後的大盤商，則經由累進稅
      率會產生不合理的租稅集中負擔現象，為解決此種租稅集
      中負擔不合理的現象及符合稅法規定完稅，合作社乃以已
      入社並同意攤提合作社廢棄物出售所得的報個人一時貿易
      所得歸課個人綜合所得稅方式來代替廢棄物運銷實際有所
      得的個人完納所得稅，合作社每一位社員每年約攤提800
      萬元左右的廢棄物出售所得，每人每年完納2萬多元的綜
      合所得稅，此種完稅制度下政府的所得稅並未短徵。以上
      所述由財政部就廢合社被以「人頭社員申報出售所得違反
      稅捐稽徵法」起訴案，起訴後財政部以88年6月24日財政
      部台財稅第881921502號函行文臺北地方法院就廢合社完
      稅制度精神說明的函文可為證及廢合社因以「人頭社員申
      報個人一時貿易所得」作為進項憑證，被以漏報銷貨收入
      逃漏所得稅處分後行政救濟結果之89年4月29日財政部台
      財訴第0000000000號財政部訴願決定書可為證。
    5.由財政部93年2月4日以台財稅字第0930450261號函致內政
      部並說明財政部為處理廢合社案所發佈之財政部86年3月
      18日函釋及87年7月14日函釋均為廢合社案之稅務處理原
      則，可知原告是否有依合作社法規定是二資社社員或司庫
      （司庫非法定職稱），其身份與原告出售廢棄物時由合作
      社代行開立銷貨發票是否有逃漏稅是無關的。賦稅署所同
      意合作社運銷廢棄物完稅制度的作業是廢棄物如是由社員
      （司庫亦可）所出售，買受人有支付貨款予合作社，合作
      社所開立銷貨發票合作社有申報社員個人一時貿易所得之
      事實，則廢棄物的買受人以合作社發票作為憑證，並無不
      法，違章案件必有兩造，相對的廢棄物前面階段所有廢棄
      物的出售人如沒有辦理營業登記也應無不法。
  (二)被告主張之理由：
    1.按「在中華民國境內銷售貨物或勞務，及進口貨物，均應
      依本法規定課徵營業稅。」「有左列情形之一者，為營業
      人：一、以營利為目的之公營、私營或公私合營之事業。
      二、非以營利為目的之事業、機關、團體、組織，有銷售
      貨物或勞務者。」「營業人之總機構及其他固定營業場所
      ，應於開始營業前，分別向主管稽徵機關申請營業登記。
      」「營業人銷售貨物或勞務，應依本法營業人開立銷售憑
      證時限表規定之時限，開立統一發票交付買受人。」「營
      業人除本法另有規定外，不論有無銷售額，應以每2月為1
      期，於次期開始15日內，填具規定格式之申報書，檢附退
      抵稅款及其他有關文件，向主管稽徵機關申報銷售額、應
      納或溢付營業稅額。其有應納營業稅額者，應先向公庫繳
      納後，檢同繳納收據一併申報。」「營業人有左列情形之
      一者，主管稽徵機關得依照查得之資料，核定其銷售額及
      應納稅額並補徵之‧‧‧三、未辦妥營業登記，即行開始
      營業‧‧‧而未依規定申報銷售額者。」為行為時營業稅
      法第1條、第6條第1款、第2款、第28條前段、第32條第1
      項前段、第35條第1項及第43條第1項第3款所明定。次按
      「該合作社之個人社員透過該合作社銷售廢棄物部分，依
      本部84年8月21日台財稅第841643836號函規定，免辦理營
      業登記，惟應依法課徵綜合所得稅‧‧‧台灣省廢棄物運
      銷合作社之社員以外之營業人銷售廢棄物，未依法開立統
      一發票繳納營業稅者，應依稅捐稽徵法第44 條及營業稅
      法第51條第3款規定處理；涉及行為罰、漏稅罰併罰問題
      部分，應依本部85年4月26日台財稅第851903313號函及85
      年6月19日台財稅第850290814號函辦理。」「『營業人取
      得廢棄物運銷合作社開立之統一發票涉嫌違章案件查核及
      執行相關事宜』會議紀錄之結論（一）『如查明營業人確
      有向臺灣省廢棄物運銷合作社之社員購進廢棄物，並向該
      合作社支付貨款，其取得該合作社開立金額相符之統一發
      票作為進項憑證申報扣抵銷項稅額，於法尚無不合，應免
      依稅捐稽徵法第44條及營業稅法第19條或第51條第5款規
      定補稅處罰。』上開情形，如營業人係支付貨款與該合作
      社未具營利事業負責人身份之司庫，亦有適用。（二）臺
      灣省廢棄物運銷合作社之司庫如兼具其他營利事業負責人
      之身份，其交付再生工廠之廢棄物，除調查單位移送之筆
      錄及報告書外，若尚無其他具體事證證明確係該營利事業
      銷售與再生工廠者‧‧‧宜認定係該社社員共同運銷之廢
      棄物，依一時貿易所得，歸課社員之綜合所得稅。」為財
      政部86年3月18日函釋及87年7月14日函釋所明釋。
    2.原告未依規定申請營業登記於首揭期間銷售貨物予鏶賢公
      司及國星公司，銷售額合計17,546,409元，經財政部賦稅
      署查獲，通報被告所屬新莊稽徵所核定補徵營業稅額
      877,320元。
    3.本件原告主張其為社員以外之營業人銷售廢棄物，但使用
      二資社統一發票交付買受人鏶賢、國星公司，足見其有銷
      售貨物之事實，惟原告銷售貨物予鏶賢、國星公司，有該
      二公司負責人盧淑婉開立之付款支票及經該二公司負責人
      盧淑婉及江國星簽章認諾之向非二資社社員進貨支付貨款
      明細表可稽，又二資社於本年度並無申報原告個人一時貿
      易所得，有原告88年至90年綜合所得稅核定資料清單可證
      ，依二資社章程第2條規定，該社係辦理社員資源回收物
      共同運銷，原告非二資社社員，並無共同運銷之適用，且
      依財政部86年3月18日函釋規定，廢合社之社員以外之營
      業人銷售廢棄物，未依法開立統一發票繳納營業稅者，應
      依稅捐稽徵法第44條及營業稅法第51條第3款規定處理，
      是原告主張，核無足採。至原告主張各地稅捐機關於調查
      真相後有撤銷原處分之決定，查原告主張案例中黃七男係
      廢合社司庫，原告非二資社社員或司庫，自無首揭函釋規
      定之適用，併予敘明。
    4.按「納稅義務人，有左列情形之一者，除追繳稅款外，按
      所漏稅額處1 倍至10倍罰鍰，並得停止其營業‧‧‧三、
      短報或漏報銷售額者。」為加值型及非加值型營業稅法第
      51條第3 款所明定。本件違章事證明確已如前述，經審酌
      違章情節，乃依首揭規定按所漏稅額877,320 元處3 倍罰
      鍰2,631,900元（計至百元止）。
    理  由
一、本件訴訟繫屬中被告代表人許虞哲，改為凌忠嫄擔任，茲據
    新任代表人具狀承受訴訟，核無不合，應予准許。
二、按「在中華民國境內銷售貨物或勞務，及進口貨物，均應依
    本法規定課徵營業稅。」、「有左列情形之一者，為營業人
    ：一、以營利為目的之公營、私營或公私合營之事業。二、
    非以營利為目的之事業、機關、團體、組織，有銷售貨物或
    勞務者。‧‧‧」、「營業人之總機構及其他固定營業場所
    ，應於開始營業前，分別向主管稽徵機關申請營業登記。‧
    ‧‧」、「營業人銷售貨物或勞務，應依本法營業人開立銷
    售憑證時限表規定之時限，開立統一發票交付買受人。‧‧
    ‧」、「營業人除本法另有規定外，不論有無銷售額，應以
    每2 月為1 期，於次期開始15日內，填具規定格式之申報書
    ，檢附退抵稅款及其他有關文件，向主管稽徵機關申報銷售
    額、應納或溢付營業稅額。其有應納營業稅額者，應先向公
    庫繳納後，檢同繳納收據一併申報。」、「營業人有左列情
    形之一者，主管稽徵機關得依照查得之資料，核定其銷售額
    及應納稅額並補徵之：一、‧‧‧三、未辦妥營業登記，即
    行開始營業‧‧‧而未依規定申報銷售額者。」及「納稅義
    務人，有左列情形之一者，除追繳稅款外，按所漏稅額處1
    倍至10倍罰鍰，並得停止其營業：一、未依規定申請營業登
    記而營業者。」分別為營業稅法第1 條、第6 條、第28條前
    段、第32條第1 項前段、第35條第1 項、第43條第1 項第3
    款及第51條第1 款所明定。又「該合作社之個人社員透過該
    合作社銷售廢棄物部分，依本部84年8 月21日台財稅第8416
    43836 號函規定，免辦理營業登記，惟應依法課徵綜合所得
    稅‧‧‧臺灣省廢棄物運銷合作社之社員以外之營業人銷售
    廢棄物，未依法開立統一發票繳納營業稅者，應依稅捐稽徵
    法第44條及營業稅法第51條第3 款規定處理；涉及行為罰、
    漏稅罰併罰問題部分，應依本部85年4 月26日台財稅第
    851903313 號函及85年6 月19日台財稅第850290814 號函辦
    理。」及「『營業人取得廢棄物運銷合作社開立之統一發票
    涉嫌違章案件查核及執行相關事宜』會議紀錄之結論（一）
    『如查明營業人確有向臺灣省廢棄物運銷合作社之社員購進
    廢棄物，並向該合作社支付貨款，其取得該合作社開立金額
    相符之統一發票作為進項憑證申報扣抵銷項稅額，於法尚無
    不合，應免依稅捐稽徵法第44條及營業稅法第19條或第51
    條第5 款規定補稅處罰。』上開情形，如營業人係支付貨款
    與該合作社未具營利事業負責人身份之司庫，亦有適用。
    （二）臺灣省廢棄物運銷合作社之司庫如兼具其他營利事業
    負責人之身份，其交付再生工廠之廢棄物，除調查單位移送
    之筆錄及報告書外，若尚無其他具體事證證明確係該營利事
    業銷售與再生工廠者‧‧‧宜認定係該社社員共同運銷之廢
    棄物，依一時貿易所得，歸課社員之綜合所得稅。」亦分別
    經財政部86年3月18日函釋及87年7月14日函釋在案。
三、本件原告於88年至90年間，未依法辦理營業登記，銷售廢銅
    等回收物予鏶賢公司及國星公司，銷售額合計17,546,409元
    （不含稅)， 經台灣高等法院檢察署查緝黑金行動中心查獲
    ，由臺灣板橋地方法院檢察署提起公訴之事實，有該署91
    年度偵字第21069 號起訴書、載有產品交易日期、品名、數
    量、單價、金額之鏶賢公司及國星公司電腦登載內帳資料「
    廠商交易歷史明細表」、鏶賢公司及國星公司向二資社社員
    進貨明細表、該二家公司匯款予原告之匯款明細、該二家公
    司人員江金鎮、江國星、盧淑婉於受檢察官訊問之筆錄及檢
    察官履勘現場筆錄附本院卷及原處分卷可按，復為原告所不
    爭執。因而被告認定原告逃漏營業稅877,320 元，予以補徵
    營業稅877,320 元，並按所漏稅額處3 倍之罰鍰計3,631,
    900 元（計至百元止），揆諸首揭說明，並無不合。原告雖
    為如事實欄所載之主張。惟查：
(一)、首揭財政部函釋與本案有關者，係廢棄物運銷合作社社員
      出售廢棄物予營業人，並向該合作社 (或該合作社之司庫
      )支 付貨款，由該合作社開立金額相符之統一發票予營業
      人，該社員免辦營業登記，但應課徵綜合所得稅。其適用
      係以出售廢棄物者為廢棄物運銷合作社社員，營業人係向
      該合作社 (或該合作社之司庫)支 付貨款為要件。然原告
      非開立統一發票之屬於廢棄物運銷合作社之二資社之社員
      ，又非由鏶賢公司及國星公司向二資社支付貨款，自無上
      開財政部函釋之適用，而得免辦營業登記、免繳納營業稅
      。原告主張不具社員或司庫身份，亦無違營業稅法云云，
      並不足採。
(二)、原告並未提出其就本件交易所得已申報一時貿易所得之資
      料，被告並指二資社未就原告之本件交易所得申報一時貿
      易所得，自難認原告有申報一時貿易所得。
(三)、如上所述，財政部財政部86年3 月18日函釋及87年7 月14
      日函釋，其適用係以出售廢棄物者為廢棄物運銷合作社社
      員，營業人係向該合作社 (或該合作社之司庫)支 付貨款
      為要件，原告主張依該等函釋，原告是否有依合作社法規
      定是二資社社員或司庫（司庫非法定職稱），與原告出售
      廢棄物時由合作社代行開立銷貨發票是否有逃漏稅無關云
      云，尚有誤解，自不足採。
四、從而，原處分補徵原告營業稅877,320 元，並按所漏稅額處
    3 倍之罰鍰計3,631, 900元，並無違法，訴願決定予以維持
    ，亦無不合。原告訴請撤銷，為無理由，應予駁回。
五、據上論結，本件原告之訴為無理由，爰依行政訴訟法第98條
    第3 項前段，判決如主文。
中    華    民    國    95     年    11     月   23   日
                        第三庭審判長法  官 姜素娥
                                    法  官 陳國成
                                   法  官 吳東都
上為正本係照原本作成。
如不服本判決，應於送達後20日內，向本院提出上訴狀並表明上
訴理由，如於本判決宣示後送達前提起上訴者，應於判決送達後
20日內補提上訴理由書（須按他造人數附繕本）。
中    華    民    國    95     年    11     月   23   日
                                    書記官 張能旭


司法院資訊處製作；財團法人民間司法改革基金會備份。
